【裁判字號】    98,婚,182
【裁判日期】    981117
【裁判案由】    確認婚姻關係存在
【裁判全文】
臺灣彰化地方法院民事判決               98年度婚字第182號
原      告  甲○○
                        號
訴訟代理人  黃進祥律師
            江順雄律師
            黃建雄律師
被      告  丙○○
                        號
監  護  人  丁○○
訴訟代理人  李慶松律師
上列當事人間確認婚姻關係存在事件，本院於民國98年11月3日
言詞辯論終結，判決如下：
    主  文
確認原告與被告間之婚姻關係存在。
訴訟費用由被告負擔。
    事實及理由
一、按「確認法律關係之訴，非原告有即受確認判決之法律上利
    益者，不得提起之。」民事訴訟法第247條第1項前段定有明
    文。又所謂即受確認判決之法律上利益，係指因法律關係之
    存否不明確，致原告在私法上之地位有受侵害之危險，而此
    項危險得以對於被告之確認判決除去之者而言。本件原告主
    張兩造之離婚不生離婚之效力，惟該離婚已為登記，且被告
    亦認兩造之婚姻關係已消滅，則原告與被告間之婚姻關係存
    否即有不明，原告在私法上之地位有受侵害之危險，自有受
    確認判決之法律上利益，故原告得提起本件確認之訴，合先
    敘明。
二、原告起訴略以：緣兩造原為夫妻關係，嗣於民國90年12月20
    日辦理之離婚登記，乃係因被告發生外遇，欲保住其工作，
    免於被記過或調職處分所為之權宜措施，而原告亦係一時衝
    動所為，是兩造間並無離婚之真意，且兩造之離婚協議書上
    所載之證人戊○○、乙○○均未曾親聞兩造有離婚之意思，
    離婚協議書上證人戊○○、鄭艷麗筆跡以肉眼即能看與被告
    相同，顯係被告自行填寫，離婚書上甲、乙方及證人共4人
    印章亦均為被告自行用印，縱證人業已於兩造離婚協議書上
    簽名蓋章，仍不能謂已具備離婚之法定要件，故兩造離婚因
    不具備法定方式，而不生離婚之效力，原告主張兩造間婚姻
    關係存在，既為被告所否認，則兩造間就該法律關係存否已
    有不明確之狀態，且得以判決確認，將此不安定狀態除去，
    是原告提起本件確認兩造間婚姻關係存在之訴訟，即有受確
    認判決之法律上利益。又按兩願離婚應以書面為之，有二人
    以上證人之簽名並應向戶政機關為離婚之登記，民法第1050
    條定有明文，夫妻間雖有離婚之合意，如未依此方式為之，
    依民法第73條之規定自屬無效（最高法院28年度上字第1306
    號判例參照）；又兩願離婚書證書上應有證人之簽名，其目
    的在於確保當事人離婚之真意，因此證人雖不限於作成離婚
    書證時為之人，亦不限於協議離婚時在場之人，始得為證人
    ，然究難謂非親聞雙方當事人確有離婚真意之人，亦得為證
    人（最高法院68年台上字第3792號判例參照），且為確保當
    事人離婚之真意，所謂「親聞」應係指證人親自從當事人雙
    方聞悉渠等確有離婚之真意而言，否則證人如僅憑第三人片
    面之詞，而簽名於離婚協議書，因其無從確知當事人是否具
    有離婚之真意，即與前揭法文立法意旨有違。本件離婚協議
    書上載證人戊○○、乙○○均未曾親自見到兩造於離婚協議
    書上簽章，也未曾向原告確認其當時是否確與被告離婚之意
    思，則戊○○、乙○○即非親見或親聞兩造當事人確有離婚
    之真意之人，兩造間雖有離婚之合意，並簽訂離婚協議書，
    惟於離婚協書上簽名之證人並非親見或親聞兩造有離婚真意
    之人，是兩造之婚姻關係仍屬存在。又兩造辦理離婚後，仍
    有繼續共同生活之事實，足堪認定兩造並無離婚之真意。為
    此，求為判決確認兩造間之婚姻關係存在等語。
三、被告聲明求為判決駁回原告之訴，答辯略以：本件兩造間之
    離婚協議早於民國○○年○○月○○日生效，其法定要件皆無缺失
    ，原告提起本件訴訟之動機顯另有所圖；被告於97年8月21
    日因公受傷後，至目前仍呈現昏迷狀態，經鈞院裁定為禁治
    產人；而被告因公受傷，經政府及社會大眾之捐款，共得新
    臺幣307萬元作為被告安養及醫療之用，惟原告竟欲將此金
    額分作四份由原告、被告及其二名子女各取得一份，嗣經被
    告之父丁○○反對，始將該筆金額交由警友社保管，而被告
    每月所而之看護費66,000元亦由此307萬中支出，且原告對
    於被告何種照護皆漠不關心，亦曾向媒體表示「哈哈，這算
    是報應嗎？」，又證人鄭艷麗於作證時並稱：兩造間已鬧到
    非離婚不可的地步，不然連工作都不保等語，是原告對被告
    有何夫妻感情可言。再者被告受槍擊後有830萬元之警察及
    消防人員安全救濟金、警察人員及因公傷殘死亡殉職慰問金
    ，惟該二張支票已遭訴外人劉玉婷（即被告之女）領走，致
    被告之法定代理人丁○○無法製作被告之財產清冊；嗣經丁○○委請律師發存證信函，惟訴外人劉玉婷仍置之不理，是
    原告之目的乃欲取得被告之配偶之身份，進而成為被告之法
    定代理人，惟現今被告已不醒人事，需要的是專業的醫療團
    隊全日的看護照護，何須原告照顧。又離婚協議書須有證人
    即在擔保離婚之真正，證人只須知道當事人有離婚之真意即
    可為證人，證人已稱被告劉福星有告訴他們兩造有離婚之真
    意，且兩造已親至戶政事務所辦理離婚登記，原告又向子女
    表示已與被告離婚，原告復搬離被告住處一段期間，足證兩
    造有離婚之真意；原告主張被告有外遇之情事，從被告自書
    之札記無法認定被告有外遇，且離婚和保住工作乃二回事，
    況若兩造無離婚之真意，早於被告受槍擊前就可再為結婚登
    記，何須等到被告受槍擊之後再提起本件訴訟等語。
四、原告主張兩造於72年4月結婚，嗣於90年12月20日簽署離婚
    協議書並辦理離婚登記之事實，業據其提出戶籍謄本及離婚
    協議書為證，且為被告所不爭執，自堪信原告此部份之主張
    為真實。
五、按夫妻兩願離婚者，得自行離婚，民法第1049條定有明文，
    是兩願離婚，離婚當事人須有離婚之合意。又兩願離婚，應
    以書面為之，有二人以上證人之簽名並應向戶政機關為離婚
    之登記，為同法第1050條所明定，是兩願離婚，須具備書面
    、二人以上證人之簽名及辦理離婚戶籍登記等要件，始生效
    力，上開離婚之形式法定要件如有欠缺，即不具離婚之效力
    。經查：
  (一)原告主張離婚係因被告發生外遇欲保住其工作，免於被記
      過或調職處分所為，而原告亦係一時衝動所為，是兩造間
      並無離婚之真意等語，為被告所否認。按解釋意思表示，
      應探求當事人之真意，不得拘泥於所用之辭句。民法第98
      條定有明文。何謂當事人之真意，係指當事人依其意思表
      示所企圖實現之效果，而非指當事人內心之意思，亦即意
      思表示所探求者，既非表意人內心之意思，而是法律行為
      上表示所具之客觀意義，以保護相對人之信賴（見王澤鑑
      著：民法實例研習叢書第二冊，民法總則，75年5月3版第
      280頁）。關於如何探求當事人之真意，認解釋意思表示
      ，固須探求當事人之真意，不得拘泥於所用之辭句，但所
      用之辭句業已表示當事人真意，無須別事探求者，即不得
      反捨所用之辭句而更為曲解（最高法院17年上字第1118號
      判例可參）。本件兩願離婚書既係兩造親自所簽並同赴彰
      化縣田中鎮戶政事務所申請並簽名辦理離婚登記，有彰化
      縣田中鎮戶政事務所函暨所附離婚登記申請書、兩願離婚
      書可稽，且為兩造所不爭執，揆諸前揭說明，則兩造之意
      思表示即顯然為離婚之意，是以上開事證，足以證明兩造
      於簽署離婚協議書時，確有離婚之真意。原告雖爭執是被
      告要脅說如不跟他去的話，他的工作就不保，我才跟他去
      等語，縱設屬實，惟此為內心意思與表示於外部之意思不
      一致之情形，然兩造離婚協議書不因此無效。又原告雖主
      張兩造辦理離婚後，仍有繼續共同生活之事實，有證人即
      警員孫木火到庭證述二年前巡邏時經過他們家還看到他們
      住在一起烤肉等語，以及證人即兩造之子女劉佳玲、劉哲
      瑋證述父母離婚之後還住在一起等語，惟夫妻離婚後，基
      於子女、經濟等因素而繼續共同生活，亦所在多有，自難
      僅憑兩造於離婚後仍共同生活於一處即認兩造並無離婚之
      意思。
  (二)原告又主張證人戊○○、乙○○均未曾親聞兩造有離婚之
      意思，未曾親自見到兩造於離婚協議書上簽章，也未曾向
      原告確認其當時是否確與被告離婚之意，縱證人業已於兩
      造離婚協議書上簽名蓋章，仍不能謂已具備離婚之法定要
      件等語，為被告所否認，辯稱被告劉福星有告訴證人兩造
      有離婚之真意，且兩造已親至戶政事務所辦理離婚登記，
      原告又向子女表示已與被告離婚，原告復搬離被告住處一
      段期間，足證兩造有離婚之真意等語。按「民法第1050條
      所謂二人以上證人之簽名，固不限於作成離婚證書時為之
      ，亦不限於協議離婚時在場之人，始得為證人，然究難謂
      非親見或親聞雙方當事人確有離婚真意之人，亦得為證人
      。本件證人某甲、某乙係依憑上訴人片面之詞，而簽名於
      離婚證明書，未曾親聞被上訴人確有離婚之真意，既為原
      審所確定之事實，自難認兩造間之協議離婚，已具備法定
      要件。」（最高法院68年台上字第3972號判例意旨參照）
      。經查：證人戊○○、乙○○係依據被告劉福星表示兩造
      要離婚而幫忙擔任離婚證人，並未向原告甲○○確認過等
      情，業據證人戊○○、乙○○到庭證述明確，是本件兩造
      協議離婚之時，證人戊○○、乙○○並未在場，渠等係應
      被告之請求擔任證人，而在離婚證明書簽署證人時，原告
      並未在場，證人戊○○、乙○○亦未向原告求證，則在該
      離婚證明書上擔任之證人戊○○、乙○○尚非親見或親聞
      兩造確有離婚真意之人，雖證人二人曾應被告之請求，而
      同意擔任離婚之證人，仍難認為已完成協議離婚之法定方
      式，則兩造所為協議離婚，依民法第73條前段之規定，應
      屬無效。
六、綜上所述，本件兩造之離婚，既有上開法定要件不備之情形
    ，不生離婚之效力，因此，兩造離婚既有無效之原因，兩造
    婚姻關係仍屬存在，原告請求確認婚姻關係存在，為有理由
    ，應予准許。
七、訴訟費用負擔之依據：民事訴訟法第78條。
中    華    民    國    98    年    11   月    17    日
                  家事法庭      法  官  陳弘仁
以上正本係照原本作成。
如對本判決上訴，須於判決送達後20日之不變期間內，向本院提
出上訴狀。
中    華    民    國    98    年    11   月    17    日
                                書記官  謝玲英


司法院資訊處製作；財團法人民間司法改革基金會備份。
